【裁判字號】    90,聲再,63
【裁判日期】    900515
【裁判案由】    偽造文書等
【裁判全文】
臺灣高等法院臺南分院刑事裁定               九十年度聲再字第六三號      Ｃ
      聲  請  人  臺灣高等法院臺南分院檢察署檢察官
      被      告
      即受判決人  甲  ○  ○
右列聲請人因被告偽造文書等案件，對於本院八十八年度上易字第九四五號中華民國
八十九年十二月二十一日確定判決（起訴案號：臺灣嘉義地方法院檢察署八十七年度
偵字第四七二七號），聲請再審，本院裁定如左：
      主      文
再審之聲請駁回。
      理      由
一、本件聲請意旨略以：(一)本件證人許桂田固證稱：「是林誼德邀我買的。是我出名
    簽約的，我四分之一，甲○○四分之一，其他是他們合和公司買的。」原判決進
    而認定「明顯可見告訴人等均係加入林誼德之股份，由林誼德與被告甲○○合夥
    買賣系爭之土地。足見其餘投資人投資分別加入被告甲○○或林誼德為隱名合夥
    人。（見原判決理由四(二)）。然被告甲○○供稱：「合夥是林誼德出面接洽，他
    背後的金主是誰，我不清楚，僅是我與林誼德、許桂田三人。簽約是許桂田出面
    的，只有與許桂田接觸。」（見原審八十八年十月十九日訊問筆錄。）被告甲○
    ○並自認在處分系爭三七六地號之土地後，要將餘款交付許桂田，但許桂田不願
    意收受。另證人謝昭男亦證稱土地買賣簽約時，係由許桂田簽約。故足認系爭三
    七六地號土地，許桂田亦為出名合夥人。原判決竟又認定「充其量加入許桂田為
    合夥人，因除許桂田外，其餘股份均隱在林誼德部分，被告甲○○欲出賣合夥財
    產，依法只須與林誼德洽商即可。」（見原判決理由四(六)）。前後之認定顯有矛
    盾之處。又許桂田證稱「賣的時候林誼德有提出異議。」且林誼德為避免系爭土
    地被出售造成損失，還於事後向臺灣嘉義地方法院聲請就系爭土地假扣押。原判
    決竟認定林誼德就出售系爭土地未反對，顯與卷證資料不符。(二)又系爭嘉義縣水
    上鄉○○○段二０之八、二０之一四及二０之一六地號土地，其土地所有權狀自
    始係由林誼德交付告訴人林誼士保管，業經證人陳樹蘭證稱屬實，而被告亦自承
    所有權狀係交由林誼德保管。因此被告在八十四年七月間欲處分上揭土地，理應
    向林誼德索取，由林誼德向告訴人林誼士取得轉交，林誼德自不可能告訴陳永泉
    權狀遺失，詎原判決竟採信被告甲○○之辯詞，有違採證之論理法則等語。
二、按有罪、無罪、免訴或不受理之判決確定後，有一有第四百二十條第一款（原判
    決所憑之證物已證明其為偽造或變造者。）、第二款（原判決所憑之證言、鑑定
    或通譯已證明其為虛偽者。）、第四款（原判決所憑之通常法院或特別法院之裁
    判已經確定裁判變更者。）或第五款（參與原判決或前審判決或判決前所行調查
    之推事，或參與偵查或起訴之檢察官，因該案件犯職務上之罪已經證明者。之情
    形者。二受無罪或輕於相當之刑之判決，而於訴訟上或訴訟外自白，或發現確實
    之新證據，足認其有應受有罪或重刑判決之犯罪事實者。三受免訴或不受理之判
    決，而於訴訟上或訴訟外自述，或發見確實之新證據，足認其並無免訴或不受理
    之原因者，為受判決人之不利益，得聲請再審，刑事訴訟法第四百二十一條、第
    四百二十二條定有明文。
三、本件系爭三七六地號土地，實際出資合夥購買之人除被告甲○○及已歿之訴外人
    林誼德外，尚有告訴人林誼士、許桂田、鄭文魁、莊志俊等人，惟除被告與林誼
    德外，其餘諸人均分別加入被告或林誼德股份，為隱名合夥人等情，業經告訴人
    林誼士等人所是認（詳原判決理由四(二)及(七)）。而前開系爭土地之顯名合夥人，
    既僅為被告及林誼德二人，是依法被告處理合夥財產（即前開土地）只須經林誼
    德同意即可，尚無經告訴人林誼士、鄭文魁、莊志俊等人同意之必要等情，亦經
    原判決所是認，並詳述於理由欄中（詳原判決理由四(七)）。是被告出售前開土地
    ，苟事前經其他合夥人同意，即無所謂違法可言，自難遽以侵佔罪相繩。而就被
    告處分前開土地前，究有無經其他合夥人之同意，事涉被告侵占罪嫌成立與否，
    自應先予詳究。經查：
  (一)告訴人許桂田固曾證稱「賣的時候林誼德有提出異議」等語，且林誼德為避免系
    爭土地被出售造成損失，還於事後向臺灣嘉義地方法院聲請就系爭土地假扣押。
    然按刑事訴訟法第四百二十條第二款所謂之新證據，固不以絕對不須經過調查程
    序為條件，但仍須以自形式上觀察足以認確可動搖原確定判決終局判斷結果為必
    要，至於當事人作為爭執終局判斷前提之事實或法律主張，若已為原審所不採，
    事後提出證明冀圖支持前此在原訴訟程序中所為主張，據以聲請再審，即非判決
    後所發見足可動搖確定終局判決之新證據，尚不得憑以聲請再審。而前開許桂田
    之證述及林誼德向臺灣嘉義地方法院聲請就系爭土地假扣押等情，既於原審審理
    時告訴人等即已提出，惟經原審審酌，並舉陳告訴人林誼士、許桂田等人之證詞
    及參酌相關事證後認不足採，且於判決理由欄中詳為指駁（詳原判決理由四(六)、
    (九)），是聲請意旨（一）以許桂田所另證稱之「賣的時候林誼德有提出異議」及
    林誼德向臺灣嘉義地方法院聲請就系爭土地假扣押等情據以再審，揆諸前開之說
    明，顯與法有違，應予駁回，合先述明。
  (二)前開告訴人指摘被告未經林誼德同意，即擅自處分前開土地等情，原審經核後認
    不足採，並詳為指駁，前已述及。又經審酌許桂田於原審時所證稱：「（問：買
    賣過程是否知道？）‧‧‧，當時我發覺利息一直付不出來，我對被告建議利息
    虧了就虧了，土地本拿回來最好，將土地處分掉，不必再付利息，我也曾與林誼
    德商量過，他的意思也認為可以處分掉算了」（詳原判決理由四(六)）等語，及原
    判決理由四之(九)所舉之事證，可知被告於處分前開土地前，應已徵得林誼德之同
    意（原判決理由四之(六)及(九)）。
  (三)又告訴人許桂田既曾於原審時證稱：伊發覺利息一直付不出來，故對被告建議利
    息虧了就虧了，土地本拿回來最好，將土地處分掉，即可不必再付利息等語（詳
    原判決理由四(六)），且許桂田亦另自承雖同意賣土地，然因林誼士找伊一起去鄉
    代會，惟當時主要在討論蓋房子其他土地的問題等情（詳原判決理由四(六)）。是
    綜前所述，顯見被告於處分前開土地前，亦已事先徵得許桂田之同意。
  (四)另參酌被告於處分前開土地，曾欲將剩餘款項二百餘萬元交給許桂田（許桂田礙
    於親戚情面，予以婉拒）等情，亦為許桂田所自承，苟被告真有侵佔之不法所有
    之意圖，衡情大可將該筆款項私飽入囊，無須另交二百餘萬元之鉅款於合夥人許
    桂田，是益證被告雖出售該筆土地，惟並無不法所有之意圖。
四、按受無罪之判決確定後，如發現確實之新證據，足認受判決人有應受有罪判決之
    犯罪事實者，固得依刑事訴訟法第四百二十條第二款之規定，為受判決人之不利
    益聲請再審。惟必該新證據足認受判決人有應受有罪判決之犯罪事實者，始足當
    之，此觀諸該條文之構成要件自明。本件被告處分前開土地前，並無須徵得隱名
    合夥人即告訴人林誼士、鄭文魁、莊志俊等人之同意；另被告處分前開土地前，
    應已徵得另一顯名合夥人林誼德之同意，皆已詳述於前。而聲請意旨（一）雖舉
    陳事證而認許桂田亦為前開土地之顯名合夥人之一，並指摘原判決理由欄四(二)認
    前開土地之顯名合夥人僅有被告及林誼德二人係屬不當云云，並執之據以再審。
    然揆諸前開條文之說明，原判決理由欄四(二)認前開土地之顯名合夥人僅有被告及
    林誼德二人，而其餘告訴人許桂田均為隱名合夥人，固有未當。惟縱許桂田亦為
    前開土地之顯名合夥人，被告於處分前開土地前既已徵得許桂田及林誼德等顯名
    合夥人之同意，且事後亦曾將處分所得剩餘款項交付許桂田，被告之行為自不構
    成侵佔罪自明。是聲請意旨（一）就此所陳，尚不足認被告有應受有罪判決之犯
    罪事實，徵諸前開條文之說明，顯不得執之據以再審。
五、另按證據之證明力，由法院自由判斷，刑事訴訟法第一百五十五條第一項定有明
    文，此即所謂自由心證主義（原則）。法院經調查證據，為證據評價時，除受法
    律及良心之拘束外，不受任何拘束，苟其判斷不違反經驗法則及論理法則，即不
    得遽指為違法。據此，聲請意旨（二）雖指摘就系爭嘉義縣水上鄉○○○段二０
    之八、二０之十四及二０之十六地號土地所有權狀保管部分，原判決採信被告之
    辯詞，有違採證之論理法則云云。然經查：
  (一)系爭嘉義縣水上鄉○○○段二０之八、二０之一四及二０之一六地號土地，本僅
    二０之八、二０之一四二號土地，後二０之一六地號土地於八十二年三月八日由
    二０之一四號土地分割而來，既為告訴人林誼士於警訊、一審及原審時所陳明（
    參見警卷第五六頁至第五六之十頁、一審卷第五四頁至五六頁、本院原審卷第五
    五頁）；另證人陳樹蘭於偵查中亦證稱：系爭土地中一筆（按即二０之一四地號
    土地）本登記在其名下（參見警卷第二二之四頁）等語，經核與被告所辯稱：上
    開土地於八十一年五月二十五日出資購買之初僅有二筆土地（前開二０之八、二
    ０之一四號土地），且經被告等三人合意將所購買土地登記在陳永泉名下，嗣被
    告欲以上開土地向水上鄉農會抵押貸款時，發現其中一筆土地竟非登記於陳永泉
    名下，而是登記於林誼德配偶陳樹蘭名下（嘉義縣水上上鄉○○○○段二０之一
    四號上地），上訴人與陳永泉乃立即要求林誼德需將該筆土地再變更登記為陳永
    泉，後於八十二年二月三日變更登記為陳永泉名下，登記完成後，於同年三月四
    日由嘉義縣水上鄉○○○段二０之一四號土地另分割出嘉義縣水上鄉○○○段二
    ０之一六號土地，同年月十五日更正編定使用種類為山坡地保育地丙種建築用地
    等情相符。
  (二)另經查，被告截至八十四年八月止，對與林誼德合建之房屋尚支付共四百八十餘
    萬元之工程款，卻仍於八十四年七月間向水上鄉地政事務所謊報權狀遺失以向農
    會盜貸款項，如此顯然不合情理。況參酌被告與林誼德等人，合夥投資之事業已
    高達數千萬元，被告如為盜貸區區三百萬元，進而謊報權狀遺失並破壞彼此間之
    合夥關係，亦顯與常情有違。且證人即水上鄉農會職員李文卿亦於原審調查時證
    稱伊與林誼德係好友（參見本院卷第八二頁），如被告真有謊報權狀遺失以向水
    上鄉農會盜貸情事，勢必遭識破，況其之盜貸事實，只須申請該批土地之謄本即
    可知曉，至愚亦不為。
  (三)復參酌卷附之嘉義縣水上鄉○○○段四六三、四六四、四六四之一、四六八之三
    地號土地，及下寮段下寮小段三七六號土地之土地謄本、嘉義縣水上鄉農貸放款
    分戶卡、嘉義縣水上鄉農會交易明細表之各項資料觀之，被告與林誼德之合夥事
    業經營確實陷於困難，資金週轉不靈，因之，被告甲○○、陳永泉所辯稱：因急
    需用錢，故以系爭土地擔保借錢，並有打電話告訴林誼德，陳永泉叫林誼德將權
    狀借甲○○使用，但過了數天林誼德告訴陳永泉權狀遺失，遂叫他去申報遺失等
    語，應為可信。
  (四)系爭土地其中一筆土地既曾登記證人陳樹蘭名下，後再改登記被告陳永泉名下，
    且土地由二筆分割成三筆，前已述及，然告訴人林誼士卻於一審調查時陳稱：該
    三筆土地權狀一直都是由伊保管云云（參見一審卷第四四頁），顯與前開事實不
    符。蓋如權狀自始即由告訴人林誼士保管，告訴人豈有不知前述情事，而仍謂自
    始即有三筆土地之理？顯見告訴人林誼士所稱三筆土地於購買之初，士地權狀即
    由林誼德交其保管收執等語應不可信。
  (五)前開三筆土地所有權狀，雖證人陳樹蘭曾證稱：權狀一直都由林誼士保管，且被
    告亦自承系爭權狀係交由林誼德保管等情。然告訴人林誼士及證人陳樹蘭所陳稱
    ：權狀一直都由林誼士保管等情既與事實不符，已述於前。而原審經詳核前開所
    舉事證，認與被告所供相符，因予採認被告之辯詞，並詳述於理由欄中（詳原判
    決理由四(十七)(十八)(十九)(二十)），尚難謂原審採證與論理法則有違。是聲請意旨（二）指摘
    原判決採信被告之辯詞，有違採證之論理法則云云，並執之據以再審，亦顯無理
    由。
六、至於告訴人聲請檢察官聲請再審聲請狀陳稱：不得上訴於第三審法院之案件，除
    刑事訴訟法第四百二十條規定外，其經第二審確定之有罪判決，如就足生影響於
    判決之重要證據漏未審酌者，亦得為受判決人之利益，聲請再審一節，顯與本案
    係為被告不利益聲請再審，互不相容，且上開陳述即刑事訴訟法第四百二十一條
    所定為受判決人利益再審之規定，依同法第四百二十四條明定應於收受判決二十
    日內為之，本案檢察官於九十年一月十一日收受判決，告訴人於九十年三月五日
    具狀請求檢察官聲請再審，檢察官於同年月二十六日向本院提出再審聲請，雖旦
    已逾期，惟檢察官係依刑事訴訟法第四百二十二條第二款聲請再審，故依法就實
    體審酌，合予敘明。
七、綜上所述，本件聲請再審之理由，經核與刑事訴訟法第四百二十二條各款再審要
    件無一相符，應認本件再審為無理由，應予駁回。
據上論斷，應依刑事訴訟法第四百三十四條第一項裁定如主文。
中    華    民    國      九十      年      五      月      十五        日
                                  臺灣高等法院臺南分院刑事第五庭
                                      審判長法官  茆    臺    雲
                                            法官  董    武    全
                                            法官  李    文    福
右正本證明與原本無異。
不得抗告。
                                      法院書記官  李    良    倩
中    華    民    國      九十      年      五      月      十六        日


司法院資訊處製作；財團法人民間司法改革基金會備份。
